臺灣高等法院刑事裁定
111年度毒抗字第531號
抗  告  人  臺灣臺北地方檢察署檢察官
被      告  王煒清



上列抗告人因被告違反毒品危害防制條例案件，不服臺灣臺北地
方法院中華民國111年5月12日所為之裁定(111年度毒聲字第292
號)， 提起抗告，本院裁定如下：
    主  文
抗告駁回。
    理  由
一、原裁定意旨略以：
    被告甲○○（下稱被告）基於施用第二級毒品之犯意，於民國
    111年2月25日凌晨1時許，在臺北市萬華區某KTV內，施用大
    麻1次，此為被告於警詢、偵訊時坦承不諱，且被告所遭採
    集之尿液，經台灣尖端先進生技醫藥股份有限公司以EIA酵
    素免疫分析法初步檢驗，再以GC/MS氣相層析質譜儀法確認
    檢驗，亦確呈大麻代謝物陽性反應，可認有上開施用第二級
    毒品犯行。又被告前未曾因施用毒品案件，經法院裁定令入
    勒戒處所施以觀察、勒戒，有本院被告前案紀錄表在卷可稽
    (原審卷第9頁)，足見被告本次施用毒品之犯行係屬初犯 ，
    但本件被告經逮捕後解送檢察官訊問時，檢察官僅就犯罪事
    實訊問被告，嗣後即未通知被告就此次施用毒品犯行係接受
    非機構處遇之附戒癮治療緩起訴處分，或者拘束人身自由監
    禁式之觀察勒戒再行陳述意見，以審酌機構化處遇與否對於
    被告戒癮治療產生之影響，亦未見檢察官係如何認定本件有
    無符合毒品戒癮治療實施辦法及完成治療認定標準第2條第2
    項所定有礙完成緩起訴處分戒癮治療之事實，其裁量權之行
    使自有瑕疵，應予駁回。
二、抗告意旨略以：
　　按「附命戒癮治療緩起訴」與「觀察、勒戒或強制戒治」之
    處遇」無法等同視之，既為最高法院最近所持一致見解，原
    裁定認「觀察、勒戒或強制戒治」與「轉介戒癮治療」係屬
    「功能相同且可相互取代」之二套戒除毒癮系統，自有違誤
     。又原裁定所指檢察官於本案裁量有瑕疵，已侵犯立法者
    賦予檢察官於個案中審酌是否附命完成戒癮治療緩起訴處分
    之裁量權限。從而，本件為期被告能真正戒斷毒癮，使其能
    盡速回歸正常生活狀態，以利社會運作順利進行，因認目前
    最能收戒斷毒癮之觀察、勒戒或強制戒治，係屬對被告有利
    之方式，原裁定認事用法既有違誤，請撤銷為適法之裁定等
    語。
三、本院查：
　㈠按現行施用毒品之刑事政策對於「初犯」及「5年後再犯」毒
    癮治療方式，採行「觀察、勒戒」與「緩起訴之戒癮治療」
    並行之雙軌模式；前者係以監禁式治療為特色，目的在求短
    時間內隔絕施用毒品者之毒品來源，務使其專心戒除毒癮；
    後者則係以社區醫療處遇替代監禁式治療，使尚未嚴重成癮
    或衷心戒毒之施用毒品者得以繼續其正常家庭與社會生活，
    避免其等因尋求戒癮治療而失去親情支持或被迫中斷學業、
    工作。又行政院依毒品危害防制條例第24條第3項授權而訂
    定「毒品戒癮治療實施辦法及完成治療認定標準」，該標準
    第2條第1項明定戒癮治療之實施對象，為施用第一級毒品及
    第二級毒品者；同標準第2條第2項並規定被告有下列情事之
    一時，不適合為附命完成戒癮治療之緩起訴處分。但無礙其
    完成戒癮治療之期程者，不在此限：一、緩起訴處分前，因
    故意犯他罪，經檢察官提起公訴或判決有罪確定。二、緩起
    訴處分前，另案撤銷假釋，等待入監服刑。三、緩起訴處分
    前，另案羈押或執行有期徒刑；同標準第4條亦規定，檢察
    官為附命完成戒癮治療之緩起訴處分前，應向被告說明緩起
    訴處分之應遵守事項，得其同意後，再指定其前往治療機構
    參加戒癮治療；未成年之被告，並應得其法定代理人之同意
    。則檢察官聲請對被告進行「觀察、勒戒」時，如未交代為
    何本件不適於「緩起訴處分之戒癮治療」，法院即應綜合全
    偵查卷證予以認定程序上有無重大明顯瑕疵，方能符合雙軌
    制當初賦予檢察官法定職權，裁量選用初犯施用毒品罪者最
    適合之處遇方式之原始目的與立法意旨。
　㈡本件被告此次施用毒品犯行，經逮捕後解送檢察官訊問時，
    檢察官僅就犯罪事實訊問被告，則檢察官於接獲台灣尖端先
    進生技醫藥股份有限公司濫用藥物檢驗報告，確認被告有施
    用第二級毒品犯行後，非不可傳喚被告，使其有充分陳述意
    見之機會，以審酌機構化處遇與否對於被告戒癮治療產生之
    影響，但檢察官本件向法院聲請裁定觀察勒戒前，未見有何
    不應選擇為附命完成戒癮治療緩起訴處分之相關事證，即向
    法院聲請裁定觀察、勒戒，核與毒品戒癮治療實施辦法及完
    成治療認定標準第2條第2項所定情形，均不符合。至於最高
    法院最近所持一致見解「附命戒癮治療緩起訴」與「觀察、
    勒戒或強制戒治」之處遇無法等同視之，係指施用毒品罪之
    成癮慣犯，再犯施用毒品罪距最近一次觀察、勒戒或強制戒
    治執行完畢釋放後，已逾3年者，既仍有修正後毒品危害防
    制條例第20條第3項規定之適用，依舉重明輕之法理，倘僅
    經檢察官為「附命緩起訴」，不論有無完成戒癮治療，再犯
    施用毒品案件，更有適用同條例第20條第3項規定，施以「
    觀察、勒戒或強制戒治」之必要（最高法院110年度台上字
    第2096號判決意旨參照），而非認「觀察、勒戒或強制戒治
    」係最有效或最有利之戒毒手段，或檢察官毋庸裁量選用最
    適合施用毒品者之處遇方式，檢察官執此主張原裁定不當，
    自不可採。從而，本件檢察官裁量權之行使容有重大明顯瑕
    疵，原審裁定駁回檢察官之聲請，核無違誤。檢察官抗告意
    旨猶執前詞，指摘原裁定不當，為無理由，應予駁回。
據上論斷，應依刑事訴訟法第412條，裁定如主文。
中　　華　　民　　國　　111 　年　　6 　　月　　28　　日
                  刑事第十一庭  審判長法　官  張江澤
                                      法　官  郭惠玲
                                      法　官  梁志偉
以上正本證明與原本無異。
不得再抗告。
                                       書記官  林明慧
中　　華　　民　　國　　111 　年　　6 　　月　　28　　日